【裁判字號】    99,交聲,1740
【裁判日期】    990422
【裁判案由】    聲明異議
【裁判全文】
臺灣臺中地方法院交通事件裁定        99年度交聲字第1740號
原處分機關  交通部公路總局臺中區監理所臺中市監理站
異  議  人
即受處分人  甲○○
上列異議人即受處分人因違反道路交通管理處罰條例案件，對於
交通部公路總局臺中區監理所臺中市監理站民國99年4 月12日所
為之處分（裁監稽違字第裁61－GF0000000 號裁決書），聲明異
議，本院裁定如下：
    主    文
原處分撤銷。
甲○○不罰。
    理    由
一、原處分機關略以：異議人即受處分人甲○○名下所有之車牌
    號碼TAL-361 號輕型機車，於民國99年3 月14日上午11時45
    分許，在臺中市○○路與錦南街口處，因「使用註銷車牌行
    駛於道路上（拒不過戶註銷）」之違規事由，為臺中市警察
    局第二分局永興派出所員警攔停製開中市警交字第GF000000
    0 號違反道路交通管理事件通知單當場舉發。受處分人於99
    年4 月12日（應到案日期為99年4 月13日前）到案，本站依
    違反道路交通管理處罰條例第12條第1 項第4 款、第12條第
    2 項及道路交通管理事件統一裁罰基準及處理細則第43條、
    第44條、第67條規定，以裁監稽違字第裁61－GF0000000 號
    裁決書裁處受處分人罰鍰新臺幣（下同）3,600 元，並牌照
    （行照）扣繳。經核上開車輛確於96年6 月6 日於本站車輛
    管理股依作業規定完成「拒不過戶註銷」手續。依道路交通
    管理處罰條例第85條、道路交通管理事件統一裁罰基準及處
    理細則第36條規定，受處分人未檢附應歸責人賴景祥相關證
    明文件，本站無法遽依前述規定轉歸責於違規行為人蔡松達
    等語。
二、受處分人聲明異議意旨略以：受處分人於95年間向賴景祥開
    設之機車行購買新車，車行表示舊車車號TAL-361 號輕型機
    車可代辦機車及牌號報廢註銷，未料96年間接到違規罰單，
    車行並未完成代辦註銷，當時受處分人本人親自至臺中市監
    理站辦理註銷手續，惟99年又接到本件違規罰單。機車行老
    闆賴景祥於去年已死亡，機車行亦已無營業，現在無法找到
    車行及老闆基本資料，99年3 月14日使用註銷車牌行駛於道
    路上之交通違規確非本人使用，請將罰款轉歸責違規駕駛人
    蔡松達（身分證統一編號：Ｚ000000000號）等語。
三、按汽車有使用註銷之牌照行駛者，處汽車所有人3,600 元以
    上10,800元以下罰鍰，並禁止其行駛；前項第4 款之牌照扣
    繳之，道路交通管理處罰條例第12條第1 項第4 款、第2 項
    定有明文。而前揭條文所稱「所有人」之意義為何，道路交
    通管理處罰條例並無明文定義，惟汽車屬於動產，民法上動
    產物權之讓與非將動產交付不生效力（民法第761 條第1 項
    前段），並非以「登記」或「過戶」為要件，雖然道路交通
    管理各項異動登記之「車主」部分，於行政或訴訟程序上有
    推定何人是「所有人」之效力，但在解釋上道路交通管理處
    罰條例「所有人」為何人，仍應從民法之規定。至於汽車所
    有人怠於辦理各項異動登記，而影響交通管理秩序之情形，
    同條例第16條第1 項第1 款已有處罰之明文，並不能將各項
    異動登記之「車主」視同「汽車所有人」（臺灣高等法院臺
    中分院92年度交抗字第825 號裁定意旨參照）。基上，汽車
    使用註銷之牌照行駛者，處罰之對象為「汽車所有人」，亦
    應係違規時汽車之真正所有權人而言，而非汽車之登記名義
    人。蓋因車籍資料僅係監理機關對於車輛管理之行政登記事
    項，車籍資料上車主名稱登記，雖可據以作為該車所有人之
    判斷依據，然該車籍資料所登記之車主，並非當然即為民法
    上之真正所有權人。況車輛經牌照註銷後，其原有車籍資料
    即無從加以變動，原車輛所有人如欲將該註銷牌照車輛之所
    有權移轉他人，或因其他法律關係而喪失所有權時，亦無從
    藉由車籍資料之變更，而另為車輛新車主之登記，故車輛經
    完成牌照註銷登記後，其所有權之歸屬為何，已難僅藉由車
    籍資料加以確認，又民法上動產所有權之歸屬，除法律另有
    特別規定外（例如航空法之飛行器、船舶法之船舶或動產擔
    保交易法等），非以登記作為動產所有權移轉之成立或生效
    要件，尚不能單以登記內容作為認定實體所有權之依據。
四、經查：
（一）上開原登記為受處分人甲○○所有之車號TAL-361 號輕型
      機車，於上開舉發時間、地點，因蔡松達騎乘上開機車所
      懸掛之車牌為已註銷之車牌，經臺中市警察局第二分局永
      興派出所員警當場攔檢舉發乙節，有上開舉發違反道路交
      通管理事件通知單1 紙在卷可稽，合先認定。觀諸該舉發
      通知單上，業已載明違規人為駕駛人蔡松達，復載明蔡松
      達之年籍地址等資料，原處分機關就此部分自應依據違規
      之行為人（即蔡松達）之年籍姓名，予以查明該違規之車
      輛於上開違規時間，究屬何人所有，而予查明應受處罰之
      汽車所有人為何人，始符道路交通管理處罰條例第12條第
      1 項規定之處罰目的，此乃至明之理。
（二）此外，受處分人於在95年間因購買新車，而將舊車即上開
      車號TAL-361 號輕型機車出售予案外人賴景祥，惟因賴景
      祥未辦理過戶登記，受處分人遂於96年5 月30日在中華日
      報C7版面刊登「本人所有輕機TAL-361 售予賴景祥限一週
      內辦理過戶手續否逾期即辦理註銷車籍。甲○○」之啟事
      乙則，並於96年6 月6 日持上開刊登之啟事，向原處分機
      關辦理「拒不過戶註銷牌照」手續之登記乙節，有汽機車
      各項異動作業登記單機車車籍查詢及機車歷史異動查詢等
      資料各1 份附卷足參，足認受處分人所陳其業將車輛出售
      予賴景祥，本件99年3 月14日上午11時45分該次騎乘上開
      號牌之機車上路之人非其本人等語，核屬有據，足堪採信
      。顯見原處分機關非自不得依據上開異動登記結果，並參
      看上開舉發單所載違規行為人係何人，而予認定上開車輛
      之所有權人究為何人，俾以決定裁罰對象。詎原處分機關
      竟以原登記為車主之受處分人，未提供應歸責人賴景祥之
      證明文件，致無法逕依道路交通管理處罰條例第85條規定
      將本件違規責任歸責於蔡松達為由，逕對車籍資料登記為
      車主之受處分人裁處上開處分，顯有未洽。從而，原處分
      機關未予詳查上情，即以受處分人有上述違規行為之歸責
      事由，遽予裁罰，即有不當，是本件受處分人所提聲明異
      議，堪認有理由，應由本院撤銷原處分，並為受處分人不
      罰之諭知如主文第二項所示。
據上論斷，應依道路交通管理處罰條例第87條第2 項，道路交通
案件處理辦法第20條前段，裁定如主文。
中    華    民    國    99    年    4     月    22    日
                      交通法庭  法  官  胡芷瑜
上正本證明與原本無異。
如不服本裁定，應於送達後五日內，向本院提出抗告狀。
                                書記官  沈慧玲
中    華    民    國    99    年    4     月    22    日

司法院資訊處製作；財團法人民間司法改革基金會備份。
